【裁判字號】    97,重上更(一),38
【裁判日期】    980505
【裁判案由】    拆屋還地等
【裁判全文】
臺灣高等法院民事判決              97年度重上更(一)字第38號
上  訴  人  庚○○
                        臨4號
            己○○
                        臨6號
            丙○○
                        10號
            乙○○
                        臨5號
            丁○○
                        5號
            甲○○
                        臨8號
共      同
訴訟代理人  林慶苗律師
複 代理 人  曾憲忠律師
被 上訴 人  台灣中小企業銀行股份有限公司
法定代理人  戊○○
訴訟代理人  邱雅文律師
複 代理 人  林明勳律師
            黃偉雄律師
上列當事人間因拆屋還地等事件，上訴人對於中華民國95年11月
1 日臺灣臺北地方法院94年度重訴字第1295號第一審判決提起上
訴，經判決後，由最高法院發回更審，本院於98年 4月14日言詞
辯論終結，判決如下：
    主      文
原判決關於命上訴人給付原判決附件一所示「請求一」之金額超
過如本判決附表所示起算日之利息部分及該部分假執行宣告之裁
判均廢棄。
上開廢棄部分，被上訴人在第一審之訴及假執行之聲請均駁回。
其餘上訴駁回。
第二審及發回前第三審訴訟費用（除確定部分外）由上訴人庚○
○負擔百分之二十；上訴人己○○負擔百分之二；上訴人丙○○
負擔百分之十七；上訴人乙○○負擔百分之十四；上訴人丁○○
負擔百分之二十一；上訴人甲○○負擔百分之二十六。
    事實及理由
一、本件被上訴人之法定代理人原為蘇金豐，嗣於本院更審中之
    民國（下同）98年1月5日變更為戊○○，有被上訴人第11屆
    董事會第 133次常務董事會會議議事錄、及被上訴人公司變
    更登記表足按（見本院更一審卷172至175頁），並已據其具
    狀聲明承受訴訟（見同卷169至170頁），合先敘明。
二、上訴人聲明求為判決：(一)原判決關於不利上訴人部分廢棄。
    (二)上開廢棄部分，被上訴人在第一審之訴及假執行之聲請均
    駁回。
    被上訴人聲明求為判決：上訴駁回。
三、被上訴人起訴主張：坐落台北市○○區○○段3小段215地號
    及同段 225地號土地（下稱系爭土地）為伊所有，長年遭上
    訴人無權占用如原判決附圖所示土地興建房屋（其中台北市
    ○○○路2段107巷30弄 5號房屋為上訴人丁○○所有；同巷
    弄10號房屋為上訴人丙○○所有；同巷弄 8號房屋為上訴人
    甲○○所有；同巷26弄 5號房屋為上訴人乙○○所有；同巷
    26弄4號房屋為上訴人庚○○所有、同巷26弄6號房屋為上訴
    人己○○所有），依民法第 767條規定，伊自得請求上訴人
    拆屋還地。又上訴人無權占用系爭土地，伊亦得請求上訴人
    給付相當於租金之不當得利以為損害賠償等情，爰依民法第
    767條之規定及不當得利之法則， 求為命上訴人將所占用如
    原判決附圖所示系爭土地內之各該建物拆除，並將土地返還
    與伊，及給付各如原判決附件一所示「請求一」之金額及自
    94年10月18日起至清償日止，按年息5%計算之利息，暨自94
    年10月18日起至返還系爭土地之日止，按月給付如該附件所
    示「請求二」之金額之判決（被上訴人所為超過上開部分之
    請求，及上訴人反訴之請求，均經本院於更審前判決駁回。
    前者未據被上訴人聲明不服；後者經最高法院判決駁回上訴
    人之上訴，均已確定，不予贅列）。
    上訴人則以：伊等或因買賣、贈與、自行出資興建、承受及
    其他原因而占有系爭土地上之建物皆已逾20年，應可主張時
    效取得地上權，並非無權占有；被上訴人任令系爭土地被占
    用多年，並容認其上建物之買賣行為，迄今始訴請拆屋還地
    ，致伊等無法依都市更新相關法令享受安置或現金補償之利
    益，且伊等所有之建物僅部分占用系爭土地，若予部分拆除
    ，整棟建物即有倒塌之虞，而被上訴人收回該土地又難供建
    築使用，是被上訴人為本件請求，顯係以損害伊等為主要目
    的，即構成權利濫用；又被上訴人請求按土地申報地價6%計
    算相於租金之不當得利，顯然過高云云，資為抗辯。
四、經查被上訴人主張系爭土地為伊所有，上訴人所有上開建物
    分別占用該土地內如原判決附圖所示部分，占用面積各如該
    附圖所示之事實，業據其提出土地登記謄本及現場照片為證
    （見原審卷(一)11至15頁、卷(二)16至42、53、54頁），並經原
    審赴現場勘驗及囑託台北市大安地政事務所實施測量鑑定屬
    實（見原審卷(二)3至7、61至63頁），且為上訴人所不爭執，
    自堪信為真實。
五、按所有人對於無權占有或侵奪其所有物者，得請求返還之，
    對於妨害其所有權者，得請求除去之，民法第 767條定有明
    文；又以無權占有為原因，請求返還所有物之訴，被告對原
    告就其物有所有權存在之事實無爭執，而僅以非無權占有為
    抗辯者，原告對於被告無權占有之事實，無舉證責任。被告
    應就其取得占有，係有正當權源之事實證明之。如不能證明
    ，則應認原告之請求為有理由（最高法院72年度台上字第15
    52號判決參照）；又民法第148條第1項係規定行使權利，不
    得以損害他人為主要目的，若當事人行使權利，雖足使他人
    喪失利益，而苟非以損害他人為主要目的，即不在該條所定
    範圍之內（最高法院45年台上字第 105號判例參照）；又權
    利人縱未在相當期間內行使權利，仍須有特別情事，足使義
    務人正當信任權利人已不欲行使其權利，始得認其嗣後再為
    權利之行使，係違反誠實信用原則（最高法院88年度台上字
    第2694號判決參照）。經查：
    (一)上訴人申辦系爭土地時效取得地上權登記乙案，業經台北
      市大安地政事務所駁回登記之申請，有該所95年 9月29日
      北市大地一字第09531280200號函足按（見原審卷(三)174頁
      ）；而上訴人在原審提起反訴請求確認彼等就系爭土地所
      占用部分有地上權登記請求權存在，及被上訴人應容忍上
      訴人甲○○向地政機關辦理時效取得地上權登記部分，亦
      經本院於更審前以96年度重上字第 157號判決駁回，並經
      最高法院以97年度台上字第 177號判決駁回上訴而告確定
      ，是上訴人以彼等得主張時效取得地上權為由，抗辯並非
      無權占有云云，殊不足取。上訴人既未經登記為系爭土地
      之地上權人，復不能證明彼等具有占用系爭土地之正當權
      源，則被上訴人依民法第 767條之規定，請求上訴人將如
      原判決附圖所示各該占用部分之建物拆除，並將所占用之
      土地返還被上訴人，即屬有據。
    (二)被上訴人取得系爭土地所有權後，曾多次查勘系爭土地被
      占用之情形，並致函各該占有人請求返還土地及給付不當
      得利，此有其提出之實地查勘紀錄表、員工外出登記簿、
      簡便行文、現住戶意願調查表及郵局存證信函為證（見原
      審卷(三)34至48頁），自無使上訴人正當信任被上訴人不欲
      行使權利之情形，是被上訴人本於所有權人之地位，提起
      本件訴訟，殊難謂係違反誠實信用原則。
    (三)上訴人所有上開建物，均未經辦妥所有權第一次登記即保
      存登記，而為磚造覆蓋鐵皮或石綿瓦屋頂之1層或1層半建
      築（見原審卷(二)16至42頁、本院更一審卷30至39、90頁背
      面、208頁背面）。 雖該等建物僅一部占用系爭土地，為
      兩造所不爭執，惟若先砌磚牆予以支撐補強後，再拆除部
      分建物，技術上應無困難，亦不致危害磚造建物之結構安
      全，且就相同結構之建物，亦有另案執行部分拆除之成功
      經驗，業據被上訴人提出另案原審92年度訴字第5098號民
      事判決、確定證明書及拆除前、後照片為證（見本院更一
      審卷40至49頁）。況上開建物除一部占用系爭土地外，其
      餘部分係分別無權占用國有坐落同小段222之4地號土地（
      管理人為財政部國有財產局）、台北市○○○○○段 224
      之3 地號土地（管理人為台北市政府財政局）及訴外人祭
      祀公業林安泰、謝長流、台北市公農田水利會分別所有
      坐落同小段217、219、220、224地號土地，無一係上訴人
      自有土地之情形，有上訴人提出之占用地號一覽表、平面
      圖及土地登記謄本可稽（見本院更一審卷93、95至100 頁
      ），並已據上訴人自認屬實（見本院更一審卷 208頁背面
      ），是該無權占用他人土地之其餘部分建物，日後亦勢必
      被訴請拆除，自不得據以對抗被上訴人就系爭土地正當權
      利之行使。又系爭土地均為建地，使用分區均編定為第三
      種住宅區，面積分別為203平方公尺、216平方公尺，有土
      地登記謄本及台北市政府都市發展局都市計畫公共設施用
      地及土地使用分區證明書足按（見原審卷(二)53、54頁及本
      院更一審卷 201頁），而被上訴人主張收回系爭土地係為
      整體開發利用（見本院更一審卷184頁、208頁背面），自
      非以損害上訴人為主要目的。雖系爭二筆土地其間隔有訴
      外人祭祀公業林安泰所有同小段 217地號土地（面積82平
      方公尺─見本院更一審卷96頁），惟被上訴人仍非不得透
      過合併出售系爭土地、或購買該毗連土地、或與該毗連土
      地合併開發等方式，達到就系爭土地整體規劃開發利用之
      目的。又系爭土地遭其他建物占用部分，業經原審、本院
      於更審前96年度重上字第 157號及最高法院97年度台上字
      第 177號判決周俊成等人應拆除房屋，將占用土地返還予
      被上訴人確定（見本院重上字卷 3至25、158至163頁），
      苟允許上訴人之建物繼續占用系爭土地，將使系爭土地呈
      現稜角切割之狀況，難以規劃利用，勢必損及被上訴人就
      系爭土地所有權之行使。雖包括系爭土地在內之19筆土地
      ，業經台北市政府核准實施都市更新，有該府96年10月15
      日府都新字第 09630796400號函足按（見本院更一審卷68
      頁）。惟關於該更新單位都市更新事業之具體內容，應依
      都市更新條例第21條規定擬具都市更新事業計畫取得同條
      例第22條所定之該更新單元範圍內私有土地及私有合法建
      築物所有權人同意比例門檻以上，依同條例第19條規定送
      交當地直轄市、縣（市）主管機關審議通過後核定據以實
      施；而同條例第54條亦規定：「實施者依第10條或第11條
      規定實施都市更新事業計畫，應自獲准之日起一年內，擬
      具都市更新事業計畫報核；逾期未報核者，直轄市、縣（
      市）主管機關得撤銷其更新核准」，是都市更新牽涉甚廣
      ，曠日廢時，並非易事，而上訴人能否因都市更新而享有
      安置及補償之利益，尤屬未定，是上訴人執此阻撓被上訴
      人行使系爭土地之所有權，自非可取。準此，被上訴人正
      當行使系爭土地之所有權，而就妨害其權利行使者，依法
      排除，既非以損害上訴人為主要目的，上訴人抗辯被上訴
      人請求拆屋還地為權利濫用云云，自不足取。
六、復按無法律上之原因而受利益，致他人受損害者，應返還其
    利益，民法第 179條前段定有明文；又無權占有他人土地，
    可能獲得相當於租金之利益為社會通常之觀念（最高法院61
    年臺上字第1695號判例參照）。經查上訴人所有之建物無權
    占用系爭土地，而受利益，致系爭土地所有權人之被上訴人
    受有損害，被上訴人自得本於系爭土地所有權人之地位，請
    求上訴人返還相當於租金之不當得利。原審斟酌系爭土地位
    於臺北市大安區○○○路 ○段107巷內，係在建國南路2段、
    復興南路2段、信義路3段及和平東路2段之間，其中215地號
    土地兩面臨路， 225地號土地一面臨路，使用分區編定為第
    三種住宅區；鄰近安東攤販市○○○○街安東市場、北師實
    小、金華國中、大安高工、師範大學等著名學校及大安森林
    公園，生活機能設施齊全，可透過建國南北路高架快速道路
    通往高速公路，另有捷運木柵線行經復興南路 2段，交通便
    利；零售商業活動由安東市○○○○街向外延伸，而台北市
    內著名之清粥小菜宵夜區即在本區○○○○路旁，附近地段
    商業活動繁榮；而上訴人占用系爭土地之建物係供彼等自住
    ，均為磚造覆蓋鐵皮或石綿瓦屋頂之老舊建物等一切情狀，
    有被上訴人提出現場照片、系爭土地位置圖、附近建物及街
    道照片可稽（見原審卷(一)11至15、18至25頁、卷(二)16至42、
    44至50頁），並經原審赴現場勘驗屬實（見原審卷(二)3至7頁
    ）；復經參酌土地法第 105條準用第97條之規定，因認被上
    訴人請求相當於租金之不當得利，應按系爭土地之申報地價
    年息6%計算，應屬允當。是依此計算結果，被上訴人請求上
    訴人給付各如原判決附件一所示「請求一」之金額，及自94
    年10月18日起至返還系爭土地之日止，按月給付如該附件一
    所示「請求二」之金額部分（其計算式：詳如原判決附表所
    示），亦屬有據。
七、惟按給付無確定期限者，債務人於債權人得請求給付時，經
    其催告而未為給付，自受催告時起，負遲延責任，其經債權
    人起訴而送達訴狀，或依督促程序送達支付命令，或為其他
    相類之行為者，與催告有同一之效力，民法第229條第2項定
    有明文；又遲延之債務，以支付金錢為標的者，債權人得請
    求依法定利率計算之遲延利息，為同法第233條第1項前段所
    明定。茲就被上訴人請求如原判決附件一所示「請求一」之
    金額部分，未經兩造約定給付期限，且被上訴人亦未證明其
    於起訴前已經催告，則被上訴人就該部分金額，自僅得請求
    自起訴狀或追加起訴狀繕本送達之翌日即如本判決附表所示
    各該日期（上訴人庚○○部分─見原審卷(一)36頁；上訴人乙
    ○○部分─見原審卷(一)43頁；上訴人己○○部分─見原審卷
    (一)37頁；上訴人丙○○部分─見原審卷(一)39頁；上訴人丁○
    ○部分─見原審卷(二)145、146、179頁； 上訴人甲○○部分
    ─見原審卷(一)110頁、卷(二)115頁）起，至清償日止，按法定
    利率即年息5%計算之遲延利息；至逾上開部分之利息請求，
    即屬無據。
八、綜上所述，被上訴人本於民法第 767條之規定及不當得利之
    法則，請求上訴人將所占用如原判決附圖所示系爭土地內土
    地上之各該建物拆除，並將土地返還與伊，及給付各如原判
    決附件一所示「請求一」之金額及自本判決附表所示各該利
    息起算日起，至清償日止，按年息5%計算之利息，暨自94年
    10月18日起至返還系爭土地之日止，按月給付如該附件一所
    示「請求二」之金額部分，自屬應予准許；至逾上開範圍之
    請求（除確定部分外），即屬不應准許。從而原審就上開應
    予准許部分，所為上訴人敗訴之判決，並無不合，上訴論旨
    執前詞指摘原判決不當，求予廢棄改判，為無理由；就上開
    不應准許部分，所為上訴人敗訴之判決，尚有未洽，上訴論
    旨指摘原判決此部分不當，求予廢棄改判，為有理由。
九、至兩造其餘之攻擊或防禦方法及未經援用之證據，經本院斟
    酌後，認為均不足以影響本判決之結果，自無逐一詳予論駁
    之必要，併此敘明。
十、據上論結，本件上訴為一部有理由，一部無理由，依民事訴
    訟法第450條、第449條第1項、第79條、第85條第1項後段，
    判決如主文。
中    華    民    國    98    年    5     月    5     日
                    民事第六庭
                        審判長法  官 林鄉誠
                              法  官 許紋華
                              法  官 梁玉芬
正本係照原本作成。
被上訴人不得上訴。
上訴人如不服本判決，應於收受送達後20日內向本院提出上訴書
狀，其未表明上訴理由者，應於提出上訴後20日內向本院補提理
由書狀（均須按他造當事人之人數附繕本）上訴時應提出委任律
師或具有律師資格之人之委任狀；委任有律師資格者，另應附具
律師資格證書及釋明委任人與受任人有民事訴訟法第466條之1第
1項但書或第2項（詳附註）所定關係之釋明文書影本。
中    華    民    國    98    年    5     月    6     日
                              書記官 常淑慧
附註：
民事訴訟法第466條之1（第1項、第2項）：
對於第二審判決上訴，上訴人應委任律師為訴訟代理人。但上訴
人或其他法定代理人具有律師資格者，不在此限。
上訴人之配偶、三親等內之血親、二親等內之姻親，或上訴人為
法人、中央或地方機關時，其所屬專任人員具有律師資格並經法
院認為適當者，亦得為第三審訴訟代理人。
附表：
一庚○○：自民國94年10月26日起
二乙○○：自民國94年11月7日起
三己○○：自民國94年10月26日起
四丙○○：自民國94年10月26日起
五丁○○：自民國95年5月27日起
六甲○○：自民國95年4月19日起


司法院資訊處製作；財團法人民間司法改革基金會備份。
